【裁判字號】    88,訴,2394
【裁判日期】    890320
【裁判案由】    分割共有物
【裁判全文】
臺灣高雄地方法院民事判決  八十八年度訴字第二三九四號
    原      告  乙○○
    訴訟代理人  吳敏蕙  律師
                李明益  律師
    複代理人    楊秀珠
    被      告  丙○○○
    訴訟代理人  甲○○
右當事人間分割共有物事件，本院判決如左：
    主    文
兩造共有坐落高雄市○○區○○段二小段八四－二土地，面積貳佰捌拾玖平方公尺，
准予分割，其分割方法如附圖（一）所示即八四－二Ａ部分面積壹拾肆平方公尺，分
歸原告取得，八四－二Ｂ部分面積貳佰柒拾伍平方公尺，分歸被告取得。
兩造共有坐落高雄市○○區○○段二小段七八－一土地，面積肆佰貳拾柒平方公尺，
准予分割，其分割方法如附圖（三）所示，即七八－一Ｂ部分面積貳拾平方公尺，分
歸原告取得；七八－一Ａ部分面積肆佰零柒平方公尺，分歸被告取得。
訴訟費用由被告負擔二分之一，餘由原告負擔。
    事    實
甲、原告方面：
一、聲明：求為判決如主文第一項所示，及兩造共有坐落高雄市○○區○○段二小段
    七八－一土地，田，面積肆佰貳拾柒平方公尺（以下簡稱系爭七八－一號土地）
    請准分割，其分割方法如附圖（一）所示，即七八－一Ｂ面積二十平方公尺分歸
    原告取得，七八－一Ａ面積四百零七平方公尺分歸被告取得。
二、陳述：
（一）坐落高雄市○○區○○段二小段八四一二土地，田，面積貳佰捌拾玖平方公尺
      （以下簡稱系爭八四－二號土地）及系爭七八－一號土地係兩造所共有，原告
      之應有部分均為二十一分之一，被告之應有部分均為二十一分之二十，本件系
      爭土地並無因物之使用目的不能分割，兩造亦無不分割之約定，依民法第八百
      二十三條第一項前段規定，原告自得依法訴請分割。
（二）坐落高雄市○○區○○段二小段八四地號土地及七八號土地均為原告所有，分
      別與系爭二筆土地相鄰，故就系爭八四－二號土地請求分別如附圖（一）所示
      即八四－二Ａ部分面積壹拾肆平方公尺，分歸原告取得，八四－二Ｂ部分面積
      貳佰柒拾伍平方公尺，分歸被告取得。至於系爭七八－一號土地，沿原告所有
      同小段七八號土地劃出亦成狹長形，其面臨馬路之面寬所占比例很小，對被告
      並無不公平，故請求分割如附圖（一）所示即七八－一Ｂ面積二十平方公尺分
      歸原告取得，七八－一Ａ面積四百零七平方公尺分歸被告取得，以達最大之經
      濟效用，亦無損於被告，若依附圖（二）、（三）之分割方案，則因分得部分
      土地未面臨預定計劃道路，無法建築使用，對原告不公平，且不符經濟效益原
      則。
三、證據：提出系爭土地登記謄本二份及地籍圖一份為證。
乙、被告方面：
一、聲明：原告之訴駁回。
二、陳述：系爭二筆土地係兩造所共有，對於系爭八四－二號土地依附圖（一）所示
    之方案分割，被告無意見，但系爭七八－一號土地雖登記被告之應有部分為二十
    一分之二十，實際上係被告與訴外人甲○○，李武盛各占四分之一，其餘四分之
    一係兩造先父李金龍所有，三人均信託登記於被告名下，嗣李金龍於七十年八月
    十九日死亡，李金龍所有之四分之一為原告兄弟姊妹人共有，原告之應有部分四
    分之一曾經分割，被告已有讓與寬度，如依原告要求之分割方法分割，則被告與
    其他訴外共有人能得之寬度將減少，且會造畸零地，為顧及全體之利益，就系爭
    七八－一號土地請按附圖（二）之分割方案分割即七八－一Ａ面積四百零七平方
    公尺分歸被告所有，七八－一Ｃ面積二十平方公尺分歸原告所有。
三、證據：提出民事判決書影本三份為證。
    理      由
一、本件原告主張系爭八四－二號土地及系爭七八－一號土地係兩造所共有，原告之
    應有部分均為二十一分之一，被告之應有部分均為二十一分之二十，本件系爭
    土地並無因物之使用目的不能分割，兩造亦無不分割之約定，坐落高雄市○○區
    ○○段二小段八四地號土地及七八號土地均為原告所有，分別與系爭二筆土地相
    鄰，故就系爭八四－二號土地請求分別如附圖（一）所示，至於系爭七八－一號
    土地則請求分割如附圖（一）所示，以達最大之經濟效用，亦無損於被告之事實
    ，被告則辯稱：對於系爭八四－二號土地依附圖（一）所示之方案分割，被告無
    意見，但系爭七八－一號土地雖登記被告之應有部分為二十一分之二十，實際上
    係被告與訴外人甲○○，李武盛各占四分之一，其餘四分之一係兩造先父李金龍
    所有，三人均信託登記於被告名下，嗣李金龍於七十年八月十九日死亡，李金龍
    所有之四分之一為原告兄弟姊妹七人共有，原告之應有部分四分之一曾經分割，
    被告已有讓與寬度，如依原告要求之分割方法分割，則被告與其他訴外共有人能
    得之寬度將減少，且會造畸零地，為顧及全體之利益，就系爭七八－一號土地請
    按附圖（二）之分割方案分割等語。
二、按各共有人，得隨時請求分割共有物，但因物之使用目的不能分割或契約訂有不
    能分割之期限者，不在此限。又分割之方法，不能協議決定者，法院得因任何共
    有人之聲請命為以原物分配於各共有人或變賣共有物，以價金分配於各共有人，
    民法第八百二十三條第一項、第八百二十四條第二項分別定有明文。
三、查，原告主張系爭八四－二號土地及系爭七八－一號土地係兩造所共有，原告之
    應有部分均為二十一分之一，被告之應有部分均為二十一分之二十，本件系爭土
    地並無因物之使用目的不能分割，兩造亦無不分割之約定，且坐落高雄市○○區
    ○○段二小段八四地號土地及七八號土地均為原告所有，分別與系爭二筆土地相
    鄰等情，業據其提出系爭土地登記謄本二份及地籍圖一份為證，且為被告所不爭
    執，自堪認原告之上開主張為真實。次查，系爭二筆土地雖地目為田，但依都市
    計劃系爭八四－二號土地編定為乙種工業區，系爭七八－一土地依都市計劃編定
    為住宅區，業據兩造陳述在案，復有本院八十一年度重訴字二四二號及台灣高等
    法院高雄分院八十三年重上更（一）字第一六號判決書影本二份在卷可證，是系
    爭二筆土地，並無使用目的不能分割之情形，且兩造亦未就系爭土地訂有不能分
    割之約定，揆諸前開規定，原告起訴請求被告分割系爭二筆土地，洵屬正當，應
    予准許。
四、按法院為裁判分割時，應顧及公平、當事人之聲明、應有部分之比例與實際是否
    相當、共有物之客觀情狀、性質、價格與經濟價值、共有利益、各共有人之主觀
    因素及使用現狀、利害關係等因素為綜合判斷。經查：
（一）被告辯稱：系爭七八－一號土地雖登記為被告之應有部分二十一分之二十，實
      際上係被告與訴外人甲○○，李武盛各占四分之一，其餘四分之一係兩造先父
      李金龍所有，三人均信託登記於被告名下，嗣李金龍於七十年八月十九日死亡
      ，李金龍所有之四分之一為原告兄弟姊妹共人七人共有，原告之應有部分四分
      之一曾經分割，被告已有讓與寬度，如依原告要求之分割方法分割，則被告與
      其他訴外共有人能得之寬度將減少，且會造畸零地云云，縱令屬實，惟此乃屬
      遺產繼承及返還信託物暨另案確定判決分割之問題，非本件分割系爭共有土地
      時，除按土地登記簿所載認定共有人外所得斟酌之事項，故其所辯，不足採信
      。
（二）系爭八四－二號土地為空地，業經本院於八十八年十一月十六日之勘驗現場屬
      實，並製有勘驗筆錄一份在卷可稽。茲本院審酌系爭八四－二號土地為空地，
      且坐落高雄市○○區○○段二小段八四地號土地為原告所有，與系爭八四－二
      號土地相鄰，為俾原告土地利用之方便，及兩造均同意就系爭八四－二號土地
      依附圖（一）之分割方案分割等情，認系爭八四－二號土地之分割應依附圖（
      一）所示即八四－二Ａ部分，面積壹拾肆平方公尺，分歸原告取得，八四－二
      Ｂ部分面積貳佰柒拾伍平方公尺，分歸被告取得，方為公平妥當，爰判決如主
      文第一項所示。。
（三）系爭七八－一號土地為空地，且面臨大中路，其後方相鄰之同小段八十三號土
      地係預地六米巷道路之事實，已據兩造自陳在卷，復經本院於八十八年十一月
      十六日之勘驗現場屬實，並製有勘驗筆錄一份在卷可稽，準此，面臨大中路土
      地之價格顯較不面臨大中路土地之價格高，若依原告主張之分割方案即如附圖
      （一），其分得之土地面臨大中路部分，依其應有部分之比例而言，顯較被告
      多，若依被告主張分割方案即如附圖（二），則被告分得之土地部分均面臨大
      中路，而原告分得之土地均係坐落在高雄市○○區○○段二小段七八號土地後
      面，不面臨大中路，其價格顯較低，故兩造就系爭七八－一號土地所提之分割
      方案，均不足採信。是本院審酌系爭七八－一號土地為空地，且坐落高雄市○
      ○區○○段二小段七八號土地為原告所有，與系爭七八－一號土地相鄰，及系
      爭七八－一號土地係面對大中路，為使兩造所分得之部分均有一部分面對大中
      路，以符合公平之原則，俾發揮土地之利用價值，及坐落高雄市○○區○○段
      二小段八十三號土地係預定六米巷道路用地等情，認系爭七八－一號土地，以
      原告之應有部分面積之一半沿同小段七十八地號之側邊，及其餘一半之面積則
      以沿同小段七十八號後面之土地分割予原告取得，其分割方法即如附圖（三）
      所示即七八－一Ｂ部分面積貳拾平方公尺分歸原告取得；七八－一Ａ部分面積
      肆佰零柒平方公尺分歸被告取得，方為公平妥當，爰判決如主文第二項所示。
五、結論：原告之訴為有理由，依民事訴訟法第七十八條、第八十一條第二款判決如
    主文。
中      華      民      國    八十九    年      三      月  二十      日
                              臺灣高雄地方法院民事第一庭
~B法      官  鄭月霞
右為正本係照原本作成。
如不服本判決，應於送達後廿日內，向本院提出上訴狀並表明上訴理由，如於本
判決宣示後送達前提起上訴者，應於判決送達後十日內補提上訴理由書（須附繕本）。
中      華      民      國    八十九    年      三      月  二十一    日
~B法院書記官  林妙妙


司法院資訊處製作；財團法人民間司法改革基金會備份。
